臺灣高等法院臺中分院民事裁定　九十一年度家再字第三號
　　再審聲請人　丙○○
　　代　理　人　甲○○
　　法定代理人　乙○○
右當事人間因聲明繼承崔良才遺產事件，再審聲請人對於中華民國八十九年七月二十
四日臺灣臺中地方法院八十八年度聲繼字第七十二號、八十九年十月三十日本院八十
九年度家抗字第九十六號確定裁定，聲請再審，本院裁定如左：
    主    文
再審之聲請駁回。
再審聲請費用由再審聲請人負擔。
    理    由
一、本件再審聲請人於前程序向臺灣臺中地方法院（下稱原法院）聲請意旨略以：被
    繼承人崔良才生前住臺中縣新社鄉中興村三鄰中興嶺三八號，於八十五年十二月
    十二日死亡，伊為被繼承人之女，為此提出被繼承人除戶謄本、繼承系統表、財
    團法人海峽交流基金會（下稱海基會）認證之大陸湖南省長沙市芙蓉區公證處（
    九九）長芙證民字第四七三號、大陸湖南省公證處（二○○○）湘證字第二二六
    一號之親屬關係公證書、變更姓名聲明書等件為佐，聲明繼承被繼承人在臺之遺
    產等情。經原法院審理後，以再審聲請人固聲明其本姓「崔」，後因更名始改姓
    「郭」云云，然再審聲請人於前述親筆簽名之聲明書中卻稱被繼承人之母為「崔
    氏」，與被繼承人戶籍謄本上所載其母為「季氏」，顯不相符，難認該聲明書之
    內容為真正，無從依再審聲請人所提資料確認其為崔良才之繼承人，因而以該院
    八十八年度聲繼字第七十二號裁定駁回其聲請。再審聲請人不服此裁定，提起抗
    告。本院前程序審理結果，認：再審聲請人所提被繼承人除戶謄本上所載其母為
    「季氏」，而湖南省公證處出具之前揭親屬關係聲明公證書、聲明書卻載再審聲
    請人聲明被繼承人之母為「崔氏」，已有未合，且再審聲請人姓郭，與被繼承人
    崔良才不同姓，縱然再審聲請人係崔良才所生之女，然其既已改姓，與親生父母
    關係是否經收養而終止，並非無疑。雖再審聲請人提起抗告後又改稱被繼承人之
    母為「崔季氏」，並補提經海基會驗證之大陸湖南省公證處（二○○○）湘證字
    第六九四一號公證書一件，用證其未經收養，惟上開文書僅係由再審聲請人片面
    聲明未被他人收養，即由大陸湖南省公證處予以公證，並無任何再審聲請人改姓
    之文書資料為憑，實難僅憑其片面聲明，即認再審聲請人未被收養，再審聲請人
    既不能提出確切資料證明伊未被收養，自不得認其為崔良才之繼承人。乃以本院
    八十九年度家抗字第九十六號裁定，駁回再審聲請人之抗告，而告確定。
二、再審聲請意旨略稱：(一)兩岸公證制度及公證法規具有本質上之重大差異，大陸地
    區公證制度之運作係依照一九八二年四月十三日發布之「中華人民共和國公證暫
    行條例」為之，其得公證之事項不以法律行為及私權事實為限，依該條例第四條
    第五款規定，尚包括親屬關係公證書之公證，原裁定以中華民國制定之公證法內
    容，否定經海基會驗證，大陸各省公證處所出具公證書之形式證據力，違反憲法
    增修條文第十一條及臺灣地區與大陸地區人民關係條例第四條、第七條立法意旨
    ，顯有適用法規不當之欠缺。(二)「臺灣地區與大陸地區人民關係條例」係立法者
    基於憲法增修條文第十一條之指示，針對兩岸特殊情勢所制定；「兩岸公證書使
    用查證協議」則是依照臺灣地區與大陸地區人民關係條例第五條規定，由政府授
    權海基會與大陸地區代表就兩岸公證書使用查證事宜所簽訂之協議，事後並經立
    法院追認，具有等同於法律之效力。而「公證法」則為國內辦理公證事務之普通
    、一般規範，基於「特別法優於普通法」之法理，對於涉及兩岸人民法律關係與
    公證書使用公證上之問題，應優先適用「臺灣地地區與大陸地區人民關係條例」
    及「兩岸公證書使用查證協議」之規定，而排斥「公證法」之適用，原裁定竟反
    其道而行，優先適用「公證法」之規定，置「特別法」於不顧，亦有民事訴訟法
    第四百六十八係所稱「不適用法規」之違誤。(三)兩岸間之法律事務千頭萬緒，任
    何一方皆無法至他方「法域」內行使司法管轄權或行政調查權，以認特定事實存
    否及其範圍之權力，是以立法者根據憲法增修條文之指示，設計出兩岸文書驗證
    及司法文書囑託送達或調查之制度（臺灣地區與大陸地區人民關係條例第七條、
    第八條參照），來確認兩岸雙方都能接受之「最基本真實」，以解決因此衍生之
    法律問題。此乃立法者給予兩岸人民唯一之選擇，除此之外別無其他證據方法足
    以證明伊符合繼承人身分之事實。原裁定恣意以公證法之規定，未為調查繼承人
    之真正身分，審認伊提出經海基會驗證文書之效力，亦未告知應以如何證明方法
    始能滿足法官之要求，即輕率駁回聲請，已嚴重侵害伊依臺灣地區與大陸地區人
    民關係條例第六十六條規定所享有對被繼承人之權益及骨骸運回故土祭祀之權利
    。(四)綜上，原裁定有裁判不適用法規及適用不當之違誤，復嚴重損及伊合法繼承
    之權利，特再提出經合法公證及驗證之新證據，依民事訴訟法第四百九十六條第
    一項第十三款規定，聲請再審等語。
三、按非訟事件，依非訟事件法並無再審及準用民事訴訟法關於再審之規定。（最高
    法院五十九年臺抗字第三八七號判例參照）足徵對於非訟事件之裁定，無聲請再
    審之可言。而大陸地區人民依臺灣地區與大陸地區人民關係條例第六十六條第一
    項前段及同條例施行細則第四十三條規定，聲明繼承臺灣地區人民之遺產者，係
    屬非訟事件，觀諸本條例第一條後段及非訟事件法第六節繼承事件有關規定亦明
    。衡以非訟事件貴在簡易、迅速，此聲明繼承係屬非訟事件，尚非起訴主張繼承
    權之訴訟事件可比。依上說明，應認本件再審聲請人對於法院就聲明繼承遺產所
    為之裁定，依民事訴訟法關於再審之規定聲請再審，於法無據，應予駁回。至「
    在大陸地區製作之文書，經行政院設立或指定之機構或委託之民間團體驗證者，
    推定為真正」，臺灣地區與大陸地區人民關係條例第七條固有明文。惟此所謂真
    正，僅指推定文書形式上為真正而言，至該文書之內容是否足以證明某一待證事
    實存在，即文書實質上證據力如何，法院仍須綜合一切事實證據予以判斷，並非
    該文書一經驗證後，法院即不須就其他應依職權調查之事項加以調查而逕予採信
    ，此觀臺灣地區與大陸地區人民關係條例施行細則第八條規定自明。本件原確定
    裁定係本此意旨，認再審聲請人不能提出確切資料證明其為被繼承人崔良才之繼
    承人，因而駁回再審聲請人所為繼承表示之聲請，斯與我國公證法規定，尚無關
    涉。再審聲請人謂原確定裁定置臺灣地區與大陸地區人民關係條例及兩岸公證書
    使用查證協議於不顧，而優先適用公證法之規定，有裁判不適用法規及適用不當
    之違誤云云，顯屬誤解。此外，再審聲請人雖另提出經大陸湖南省益陽市公證處
    二○○一年十二月二十六日以（二○○一）益證字第九八五號公證書公證之大陸
    地區人民郭尚華、郭超凡及郭瑞林所出具證明書乙紙，內載彼三人證明再審聲請
    人之父親為崔良才，祖父為崔松柏，祖母娘家姓「季」，故亦稱「崔季氏」，因
    崔松柏去世後，崔季氏與郭昭志再婚，再審聲請人遂隨其繼祖父郭昭志改姓「郭
    」，再審聲請人從未被任何人收養等情，主張依民事訴訟法第四百九十六條第一
    項第十三款規定，聲請再審。惟按前揭條文所稱「當事人發見未經斟酌之證物」
    ，係指前訴訟程序事實審之言詞辯論終結前已存在之證物，因當事人不知有此，
    致未經斟酌，現始知之者而言，不包含證人在內，故發見新證人不足為再審理由
    ，亦不許以發見之人證合用為證（最高法院二十九年上字第六九六號、二十三年
    上字第二九五一號判例參照）。是再審聲請人以上開人證證明伊於前程序所提書
    證內容係真正為由，主張發見新證據而聲請再審，於法亦有未合。均併此敘明。
四、據上論結，本件再審之聲請為不合法。依民事訴訟法第九十五條、第七十八條，
    裁定如主文。
中　　　華　　　民　　　國　　九十一　　年　　　三　　　月　　二十九    日
~B1民事第五庭審判長法　官　陳滿賢
~B2　　　　　　　　法　官　古金男
~B3　　　　　　　　法　官　簡清忠
右為正本係照原本作成。
如不服本裁定應於裁定送達後十日內向本院提出抗告理由狀（須按他造人數附具繕本
），並繳納抗告裁判費新臺幣肆拾伍元及送達用雙掛號郵票拾份（每份拾肆元）。
~B　　　　　　　　書記官　瑞芳
中　　　華　　　民　　　國　　九十一　　年　　　四　　　月　　　二　　　日
                                                                        Ｙ
